臺灣臺北地方法院民事判決　　　　　　　　100年度智字第4號
原　　　告　LI ZESUI.
被　　　告　臺灣國立國父紀念館
法定代理人　曾坤地
訴訟代理人　謝易達律師
複代理人　　莊士郎律師
上列當事人間損害賠償等事件，本院於一百年三月二十九日言詞
辯論終結，判決如下：
    主  文
原告之訴駁回。
訴訟費用由原告負擔。
    事實及理由
一、被告之法定代理人在訴訟中由鄭乃文變更為曾坤地，有民國
    100年2月21日行政院令院受人力字第1000025498號在卷可憑
    （本院卷第171頁），並經曾坤地聲明承受訴訟，續行訴訟
    ，合先敘明。
二、原告起訴主張：其父黎錦暉於14年編寫「總理紀念歌」（下
    稱系爭著作），於16年9月發表在「小朋友週刊」第277期上
    ，其後陸續同意發表在「美麗歌曲」及「大眾音樂課本」上
    ，為此音樂著作詞曲之著作權人。嗣因39年3月21日國民黨
    中常會通過第143號決議，明令全國將總理孫中山先生改尊
    為「國父」，35年在「青年問題」第3卷第8期已將「總理紀
    念歌」中「總理」均改為「國父」，系爭著作詞中之「總理
    」因而更動為「國父」。詎被告長期使用、宣傳和演唱系爭
    著作，均將戴傳賢列為系爭著作之詞作者，侵害其父黎錦輝
    之著作財產權及著作人格權，而原告為黎錦暉之子，依法對
    於著作人死亡後侵害著作人之著作人格權者，有損害賠償請
    求權。為此，爰依著作權法之規定，聲明請求：(一)被告應於
    聯合報、中國時報刊登大小為半版、內容為「臺灣國立國父
    紀念館侵犯黎錦暉國父紀念歌之著作權、署名權及版權，特
    此公開道歉」之道歉啟事。(二)被告應給付原告新台幣（下同
    ）40萬元。
三、被告則抗辯稱：
  (一)依著作權法第86條規定，著作人死亡後，子女得對違反第18
    條或有違反之虞者，依同法第84條及85條第2項規定，請求
    救濟。是原告應證明其為黎錦暉尚存之唯一子女而得單獨提
    起本訴，否則即為當事人不適格。
  (二)被告考證相關資料後，發現總理紀念歌與國父紀念歌歌詞並
    不相同，且依教育部57年1月1日頒布之「國民小學暫行課程
    標準實施要點」所編訂之國民小學音樂課本第一冊初版，並
    未載明詞曲作者，於64年8月7日載明作詞者戴傳賢、作曲者
    黎錦暉，該版之歌詞已與57年版國父紀念歌詞及16年之總理
    紀念歌詞不同，而依據被告作成「國父（總理）紀念歌詞、
    曲作者考證專案報告相相關資料附件清冊」發現歷次登載之
    總理紀念歌詞並不相同，應係戴傳賢就民間不同版本之歌詞
    陸續修改編訂而成，顯現國父紀念歌歌詞為戴傳賢改寫。
  (三)著作權法於74年7月10日前採登記主義，黎錦暉就總理紀念
    歌詞並未為著作權登記，戴傳賢修改並未侵權，教育部引用
    戴傳賢修改之詞並記載其為作詞者，並無違誤。被告依據教
    育部審定資料登載，並無故意或過失侵害著作權之可能，且
    無權更正作詞者之記載。
  (四)原告請求損害賠償額過高。
  (五)聲明：原告之訴駁回；如受不利之判決，請准供擔保免為假
    執行。
四、兩造不爭執之事項：「總理紀念歌」之詞、曲為原告之父黎
    錦暉所創作。
五、得心證之理由：
  (一)本件經原告確認乃主張其父黎錦暉之著作人格權中之姓名表
    示權及著作財產權受侵害，合先敘明（本院卷第99頁參照）
    。
  (二)原告主張被告侵害著作財產權部分：
    按著作財產權是屬於著作人對於其著作依法所享有具有財產
    特質之利益。著作人依著作權法所享有之著作財產權則因不
    同之著作類別分別包括重製權（第22條）、公開口述權（第
    23條）、公開播送權（第24條）、公開上映權（第25條）、
    公開演出權（第26條）、公開展示權（第27條）、改作權與
    編輯權（第28條）及出租權（第29條）。查原告雖稱其父黎
    錦暉就系爭著作之著作財產權受到侵害，惟其主張之事實卻
    僅謂被告長期使用、宣傳和演唱系爭著作時，均悖於事實將
    戴傳賢列為系爭著作之詞作者，而未主張被告有何侵害黎錦
    暉重製權、公開播送權、公開演出權、改作權與編輯權或出
    租權且不構成合理使用或著作財產權之限制之情事，是原告
    主張被告侵害黎錦暉之著作財產權，尚屬無據。
  (三)原告主張被告侵害著作人格權部分：
    1.按著作人格權是屬於著作人對於其著作依法所享有具有人
      格特質的利益，不具有財產權的性質。依我國著作權法規
      定，著作人格權包括公開發表權（第15條）、姓名表示權
      （第16條）及同一性保持權（第17條）。次按著作人死亡
      或消滅者，關於其著作人格權之保護，視同生存或存續，
      任何人不得侵害，著作權法第18條前段亦有明文規定。另
      著作權法第86條規定，著作人死亡後，除其遺囑另有指定
      外，配偶、子女、父母、孫子女、兄弟姊妹、祖父母依順
      序對於違反第18條或有違反之虞者，得依著作權法第84條
      請求排除或防止侵害，及依同法第85條第2項請求表示著
      作人之姓名或名稱、更正內容或為其他回復名譽之適當處
      分。而衡諸著作權法第85條規定之損害賠償請求權及回復
      名譽請求權，與民法第195條第1項「不法侵害他人之身體
      、健康、名譽、自由、信用、隱私、貞操，或不法侵害其
      他人格法益而情節重大者，被害人雖非財產上之損害，亦
      得請求賠償相當之金額。其名譽被侵害者，並得請求回復
      名譽之適當處分」之規定相近，則解釋上亦應認著作權法
      第85條乃採過失責任主義，行為人必須有不法侵害之故意
      或過失，始須負該條之責任。
    2.查原告主張其為黎錦暉之子，系爭著作詞曲均為其父黎錦
      暉所作，首次公開發表於16年9月在「小朋友週刊」第277
      期上等情，詎被告使用系爭著作時，均標示系爭著作之詞
      作者為戴傳賢；嗣其父黎錦暉於56年2月15日去世，黎錦
      暉之配偶梁惠芳亦於97年11月28日去世等情，業據提出「
      小朋友週刊」第277期、(90)滬證外字第18210號公證書、
      居民死亡醫學證明書等影本為證（本院卷第32至34、100
      至101、103頁），且為被告所未爭執，固堪信為真實。惟
      查，被告抗辯：其前曾因原告向總統府陳情，經蒐集各種
      文獻，作成「國父（總理）紀念歌詞、曲作者考證專案報
      告相關資料附件清冊」，經查考歷年民間出版物登載之「
      總理紀念歌」歌詞互有差異，而依教育部64年8月7日頒佈
      之「國民小學課程標準實施要點」所發行之67年8月國民
      小學音樂課本第一冊初版，即載明作詞者戴傳賢、作曲著
      黎錦暉，該版之國父紀念歌歌詞與57年版之國父紀念歌歌
      詞及16年之總理紀念歌歌詞，均有部分不同，應係戴傳賢
      就民間不同版本之「總理紀念歌」歌詞於29年至38年間予
      以修改編定成「國父紀念歌」歌詞等情，有其提出與其所
      述相符之「國父（總理）紀念歌詞、曲作者考證專案報告
      相關資料附件清冊」影本1件為證（本院卷第117至170頁
      ）；衡諸教育部於67年間審定之國父紀念歌即將詞作者記
      載為戴傳賢，迄今多年，被告因而沿襲之照樣登載，難認
      有何故意或過失可言。另揆諸前揭著作權法第86條規定，
      著作人死亡後，其子女並無從主張同法第85條第1項之金
      錢損害賠償。從而，原告依前揭著作權法規定，請求被告
      於報紙刊登道歉啟事及給付原告40萬元，均無理由，應予
      駁回。
  (四)至兩造其餘之攻擊防禦方法及證據資料，經本院斟酌後，認
    為均不足以影響本判決之結果，自無一一詳予論述之必要，
    附此敘明。
六、訴訟費用之負擔：民事訴訟法第78條。
中    華    民    國   100    年    4     月    22    日
                  民事第五庭    法  官  歐陽漢菁
以上正本係照原本作成
如對本判決上訴，須於判決送達後20日內向本院提出上訴狀。如
委任律師提起上訴者，應一併繳納上訴審裁判費。
中    華    民    國   100    年    4     月    22    日
                                書記官  吳貞瑩